【裁判字號】    89,訴,176
【裁判日期】    890323
【裁判案由】    稅捐稽徵法等
【裁判全文】
臺灣板橋地方法院刑事判決                          八十九年度訴字第一七六號
    公  訴  人  臺灣板橋地方法院檢察署檢察官
    被      告  甲○○
    選任辯護人  蔡信章
右列被告因違反稅捐稽徵法等案件，經檢察官提起公訴〔八十八年度偵字第一三四八
八號〕，本院判決如左：
    主  文
甲○○商業登記法規定之商業負責人，為納稅義務人以詐術逃漏稅捐，累犯，處有期
徒刑月。又商業登記法規定之商業負責人，為納稅義務人以詐術逃漏稅捐，累犯，
處有期徒刑伍月。又商業登記法規定之商業負責人，為納稅義務人以詐術逃漏稅捐，
累犯，處有期徒刑肆月。應執行有期徒刑玖月。
    事  實
一、甲○○於民國〔下同〕八十二年間，因傷害案，經臺灣高等法院判處有期徒刑陸
    月，如易科罰金以佰元折算壹日確定，嗣於八十三年八月三十日執行完畢，仍
    不思悛悔，其係設於臺北縣新莊市○○路五三九巷十八號五樓「福松工程行」之
    負責人，為從事業務之人，亦為商業登記法規定之商業負責人，詎〔一〕明知陳
    桎樟於八十三年間，並未在「福松工程行」受領『薪津』或其他給與，為逃漏「
    福松工程行」八十三年度應納營利事業所得稅，竟偽將附表壹編號一所示給付內
    容，記入各類所得扣繳暨免扣繳憑單，嗣於八十四年二月二十日至同年三月底間
    某日，在不詳地點，將之虛計為八十三年度營業成本，並將此不實之事項載入業
    務上作成之「福松工程行」八十三年度營利事業所得稅結算申報書，持以行使，
    向財政部臺灣省北區國稅局新莊稽徵所辦理結算申報，足生損害於陳桎璋暨稅捐
    稽徵機關核課稅捐之正確性，以此詐術逃漏「福松工程行」八十三年度應納營利
    事業所得稅新台幣〔下同〕柒萬伍仟元。〔二〕明知張國光、林友文、王崑山、
    魏寅火、詹總福、謝金勝、王池等人於八十四年間，並未在「福松工程行」受領
    『薪津』或其他給與，為逃漏「福松工程行」八十四年度應納營利事業所得稅，
    竟偽將附表壹編號二、三、四、五、六、七、八、九所示給付內容，記入各類所
    得扣繳暨免扣繳憑單，嗣於八十五年二月二十日至同年三月底間某日，在不詳地
    點，將之虛計為八十四年度營業成本，並將此不實之事項載入業務上作成之「福
    松工程行」八十四年度營利事業所得稅結算申報書，持以行使，向財政部臺灣省
    北區國稅局新莊稽徵所辦理結算申報，足生損害於張國光等人暨稅捐稽徵機關核
    課稅捐之正確性，以此詐術逃漏「福松工程行」八十四年度應納營利事業所得稅
    貳拾玖萬伍仟貳佰柒拾捌元。〔三〕明知林宗慶、陳煌猛、潘文輝於八十五年間
    ，並未在「福松工程行」受領『薪津』或其他給與，為逃漏「福松工程行」八十
    五年度應納營利事業所得稅，竟偽將附表壹編號十、十一、十二所示給付內容，
    記入各類所得扣繳暨免扣繳憑單，嗣於八十六年二月二十日至同年三月底間某日
    ，在不詳地點，將之虛計為八十五年度營業成本，並將此不實之事項載入業務上
    作成之「福松工程行」八十五年度營利事業所得稅結算申報書，持以行使，向財
    政部臺灣省北區國稅局新莊稽徵所辦理結算申報，足生損害於林宗慶等人暨稅捐
    稽徵機關核課稅捐之正確性，以此詐術逃漏「福松工程行」八十五年度應納營利
    事業所得稅壹拾伍萬元。
二、案經財政部臺灣省北區國稅局新莊稽徵所函請臺灣板橋地方法院檢察署檢察官偵
    查起訴。
    理  由
一、訊據被告甲○○，供稱：「陳桎樟是『八十二』年度，我是八十四年度接手」〔
    參見本院卷第二八頁〕、「我都是把錢交給小工頭，小工頭再給我工資表，公司
    開票給我，我換現金給小工頭的」、「我自己也糊塗，請給我一個機會」〔參見
    本院卷第二九頁〕、「八十三年我是後半段才接手的」〔參見本院卷第三一頁〕
    、「〔潘文輝〕之前他跟我租房子，沒有繳〔租金〕，我才用扣稅金」〔參見本
    院卷第三一頁〕、「陳桎璋是八十三年度五月我接手的，我是給會計師辦的」、
    「〔八十四年度〕我的小工頭很多，是小工頭給我資料的」、「〔林宗慶等人部
    份〕也是如此」〔參見本院卷第二三頁、第二四頁〕等。查：
    〔一〕右揭事實，業據被害人陳桎璋於財政部臺灣省北區國稅局中和稽徵所及偵
          訊時，被害人潘文輝、林宗慶於偵訊時指訴歷歷〔參見偵卷第十四頁、第
          四三頁、第六十五頁、第六十六頁正面〕，復有被害人陳桎璋、高修、林
          宗慶、陳煌猛、潘文輝人所具檢舉書影本〔附偵卷第一三頁、第二一頁、
          第二六頁、第三二頁、第三四頁〕、臺灣士林地方法院八十四年度訴字第
          三六八號刑事判決影本壹件〔附偵卷第三頁至第十一頁〕，附表壹備註欄
          所示之所得稅核定通知書影本、媒體申報資料影本、扣繳憑單影本〔所在
          卷頁見附表壹備註欄〕、財政部臺灣省北區國稅局新莊稽徵所八十九年二
          月十一日北區國稅新莊審第八九０００六六九三七號函〔附本院卷第二十
          頁〕等足資佐證。
    〔二〕於八十四年度，張國光遭八十家營利事業列報薪資達00000000元
          ，林友文遭四十六家營利事業列報薪資達0000000元，王崑山遭七
          家營利事業列報薪資達0000000元，魏寅火遭二十二家營利事業列
          報薪資達0000000元，詹總福遭十二家營利事業列報薪資達000
          0000元，謝金勝遭六家營利事業列報薪資達0000000元，王池
          遭九家營利事業列報薪資達0000000元，此經財政部臺灣省北區國
          稅局新莊稽徵所函敘甚詳〔參見偵卷第二頁〕，並有前揭事證足佐，據此
          ，足見附表壹所示「福松工程行」之『給付內容』，均非實在。
    〔三〕按「納稅義務人應於每年二月二十日起至三月底止，填具結算申報書，向
          該管稽徵機關，申報其上一年度內構成綜合所得總額或營利事業收入總額
          之項目及數額，以及有關減免、扣除之事實，並應依其全年應納稅額減除
          暫繳稅額、尚未抵繳之扣繳稅額及可扣抵稅額，計算其應納之結算稅額，
          於申報前自行繳納。」，為行為時施行有效之所得稅法〔民國八十年十二
          月三十日修正公布同日施行〕第七十一條第一項前段明定〔現行所得稅法
          第七十一條第一項同旨〕，據之推見被告係於結算申報期間即事實欄所示
          各該年度二月二十日起至三月底間某日，為事實欄所示犯行。
    〔四〕附表壹編號一、二、三、五、七、八所示被告偽載之『給付內容』，有所
          得稅核定通知書影本足佐〔所在卷頁見附表壹備註欄〕，以主管稽徵機關
          業已辦妥所得歸戶並細載所得資料存放位置即係「福松工程行」，有上開
          所得稅核定通知書足佐，顯見，被告確已將附表壹編號一、二、三、五、
          七、八所示『不實』之『給付內容』『記入』會計憑證即各類所得扣繳暨
          免扣繳憑單，附表壹其餘各筆，亦有媒體申報資料、各類所得扣繳暨免扣
          繳憑單附偵查卷足佐〔所在卷頁見附表壹備註欄〕，益見被告確將之記入
          各類所得扣繳暨免扣繳憑單。按「各類所得扣繳暨免扣繳憑單」乃行為時
          施行有效之商業會計法〔五十七年一月八日修正公布〕第十三條第一款所
          規定之「原始憑證」，屬商業會計憑證之一種〔現行商業會計法第十五條
          第一款同旨〕〔最高法院八十七年度台上字第五六七號判決意旨參照〕，
          被告明知附表壹所示給付內容不實，而據以填載不實之「各類所得扣繳暨
          免扣繳憑單」自應成立「以明知為不實之事項而填製會計憑證」之罪。
    〔五〕被告於本院審理時，提出未載給付年度之「工資清冊」影本〔附本院卷第
          四十二頁至第六十五頁〕為據，辯稱「我都是把錢交給小工頭，小工頭再
          給我工資表，公司開票給我，我換現金給小工頭的」、「〔八十四年度〕
          我的小工頭很多，是小工頭給我資料的」、「〔林宗慶等人部份〕也是如
          此」〔參見本院卷第二三頁、第二四頁〕等。查：被告提出之「工資清冊
          」影本，僅載及林友文、魏寅火、詹總福、高修、謝金勝、王池於不詳年
          度依序受領一八五００元、一八五００元、一七七五０元、一八五００元
          、一八五００元、一八五００元〔參見本院卷第四二頁、第五一頁、第五
          九頁〕，非但『給付年度』不明，抑且，『給付之金額』與附表壹所示金
          額均異，未便遽執之為有利於被告之論據。又據此引申，亦難窺見被告提
          出之上開「工資清冊」與起訴部份有何方法、結果之相牽連關係，非起訴
          效力所及，爰不再推究「工資清冊」記載是否真實、蓋用之印章是否真正
          ，附此敘明。
    〔六〕本件事證明確，被告之右開犯行，堪予認定。
二、按稅捐稽徵法第四十七條之規定，係將納稅義務人之公司、商業登記法規定之商
    業等之責任，基於刑事政策之考慮，於其應處徒刑範圍，轉嫁於公司之負責人、
    民法或其他法律規定對外代表法人之董事或理事、商業登記法規定之商業負責人
    、其他非法人團體之代表人或管理人，故於此情形而受罰之上列人員，乃屬於「
    代罰」，其既非逃漏稅捐之納稅義務人，當無所謂基於概括犯意逃漏稅捐，而法
    人（公司）、商業、非法人團體等既不具有犯罪能力，自亦無犯意可言，其於稅
    捐稽徵法充其量僅係受罰主體，尤無所謂概括犯意之存在〔最高法院八十一年度
    第三次刑事庭會議 (四)決議意旨參照〕。核被告所為事實欄〔一〕、〔二〕、
    〔三〕所示各該次犯行均係觸犯刑法第二百十六條、第二百十五條之行使業務上
    登載不實之文書罪、修正前商業會計法第六十六條第一款之罪、稅捐稽微法第四
    十七條第三款、第四十一條之罪。業務上登載不實文書之低度行為為行使業務上
    登載不實文書之高度行為所吸收，不另論罪。各該次犯行該當之行使業務上登載
    不實之文書、修正前商業會計法第六十六條第一款、稅捐稽微法第四十七條第三
    款、第四十一條等犯行，有方法結果之牽連關係，應從一重之稅捐稽微法第四十
    七條第三款、第四十一條之罪〔僅適用應處徒刑之規定〕處斷。被告於行為後，
    商業會計法業於八十七年十月二十九日修正公布，同日施行，比較現行商業會計
    法第七十一條第一款及修正前商業會計法第六十六條第一款，以舊法有利於被告
    ，自當適用修正前商業會計法第六十六條第一款。又被告係『福松工程行』之負
    責人，為商業登記法所定商業之負責人，所犯違犯稅捐稽徵法部份，起訴書認係
    觸犯稅捐稽徵法第第四十一條之罪，尚有未洽，此部份起訴法條應予變更為同法
    第四十七條第三款、第四十一條。所犯事實欄所示〔一〕、〔二〕、〔三〕所示
    犯行，既無從窺見有概括犯意存在，應分論併罰，起訴書認被告係基於概括犯意
    為之，亦有未洽。被告於八十二年間，因傷害案，經臺灣高等法院判處有期徒刑
    陸月，如易科罰金以佰元折算壹日確定，嗣於八十三年八月三十日執行完畢，
    有臺灣高等法院檢察署刑案紀錄簡覆表足佐，五年之內，再犯有期徒刑以上如事
    實欄所示罪，均為累犯，均加重其刑。爰審酌被告犯罪之動機、目的、手段、
    所生損害及犯罪後之態度等一切情狀，就所犯事實欄〔一〕、〔二〕、〔三〕所
    示之罪，依序量處如主文所示之刑，並定其應執行之刑。
據上論斷，應依刑事訴訟法第二百九十九條第一項前段、第三百條，修正前商業會計
法第六十六條第一款，稅捐稽微法第四十七條第三款、第四十一條，刑法第二條第一
項但書、第十一條前段、第二百十六條、第二百十五條、第五十五條、第四十七條、
第五十一條第五款，罰金罰鍰提高標準條例第一條前段，判決如主文。
本案經檢察官洪家原到庭執行職務
中      華      民      國      八十九      年     三     月   二十三   日
                                      臺灣板橋地方法院刑事第五庭
                                          法  官  陳  福  來
右正本證明與原本無異
如不服本判決應於送達後十日內向本院提出上訴狀
                                          書記官  陳  春  銘
中      華      民      國      八十九      年     四     月     八     日
附表壹：
┌──┬───┬──────┬────┬────┬────┬──────┐
│編號│所得人│所得所屬年度│偽載給付│給付總額│扣繳稅額│備        註│
│    │姓  名│            │年    度│〔新台幣│〔新台幣│            │
│    │      │            │        │元〕    │元〕    │            │
├──┼───┼──────┼────┼────┼────┼──────┤
│一  │陳桎樟│八十三年    │八十三年│300000. │      0.│所得稅核定通│
│    │      │            │        │        │        │知書影本附偵│
│    │      │            │        │        │        │卷第十二頁。│
├──┼───┼──────┼────┼────┼────┼──────┤
│二  │張國光│八十四年    │八十四年│149555. │      0.│所得稅核定通│
│    │      │            │        │        │        │知書影本附偵│
│    │      │            │        │        │        │卷第十五頁。│
├──┼───┼──────┼────┼────┼────┼──────┤
│三  │林友文│八十四年    │八十四年│148000. │    0.│所得稅核定通│
│    │      │            │        │        │        │知書影本附偵│
│    │      │            │        │        │        │卷第十六頁。│
├──┼───┼──────┼────┼────┼────┼──────┤
│四  │王崑山│八十四年    │八十四年│149555. │      0.│媒體申報資料│
│    │      │            │        │        │        │影本附偵卷第│
│    │      │            │        │        │        │十七頁。    │
├──┼───┼──────┼────┼────┼────┼──────┤
│五  │魏寅火│八十四年    │八十四年│148000. │      0.│所得稅核定通│
│    │      │            │        │        │        │知書影本附偵│
│    │      │            │        │        │        │卷第十八頁。│
├──┼───┼──────┼────┼────┼────┼──────┤
│六  │詹總福│八十四年    │八十四年│142000. │      0.│媒體申報資料│
│    │      │            │        │        │        │影本附偵卷第│
│    │  │            │        │        │        │十九頁。    │
├──┼───┼──────┼────┼────┼────┼──────┤
│七  │高  修│八十四年    │八十四年│148000. │      0.│所得稅核定通│
│    │      │            │        │        │        │知書影本附偵│
│    │      │            │        │        │        │卷第二０頁。│
├──┼───┼──────┼────┼────┼────┼──────┤
│八  │謝金勝│八十四年    │八十四年│148000. │      0.│所得稅核定通│
│    │      │            │        │        │        │知書影本附偵│
│    │      │            │        │        │        │卷第二三頁。│
├──┼───┼──────┼────┼────┼────┼──────┤
│九  │王  池│八十四年    │八十四年│142000. │      0.│媒體申報資料│
│    │      │            │        │        │        │影本附偵卷第│
│    │      │            │        │        │        │二四頁。    │
├──┼───┼──────┼────┼────┼────┼──────┤
│十  │林宗慶│八十五年    │八十五年│150000. │      0.│扣繳憑單影本│
│    │      │            │        │        │        │附偵卷第二七│
│    │      │            │        │        │        │頁。        │
├──┼───┼──────┼────┼────┼────┼──────┤
│十一│陳煌猛│八十五年    │八十五年│150000. │      0.│扣繳憑單影本│
│    │      │            │        │        │        │附偵卷第三一│
│    │      │            │        │        │        │頁。        │
├──┼───┼──────┼────┼────┼────┼──────┤
│十二│潘文輝│八十五年    │八十五年│300000. │      0.│扣繳憑單影本│
│    │      │            │        │        │        │附偵卷第三五│
│    │      │            │        │        │        │頁。        │
└──┴───┴──────┴────┴────┴────┴──────┘
附錄本案論罪科刑法條全文：
刑法第二百十五條：
從事業務之人，明知為不實之事項，而登載於其業務上作成之文書，足以生損害於公
眾或他人者，處三年以下有期徒刑、拘役或五百元以下罰金。
刑法第二百十六條：
行使第二百十條至第二百十五條之文書者，依偽造、變造文書或登載不實事項或使登
載不實事項之規定處斷。
修正前商業會計法第六十六條：
商業負責人，主辦及經辦會計人員，有左列各款情事之一者，處五年以下有期徒刑拘
役或一萬元以下罰金：
    一、以明知為不實之事項，而填製會計憑證或記入帳冊者。
    二、故意使應保存之會計憑證帳簿報表滅失毀損者。
    三、意圖不法之利益，而變造會計憑證，帳簿報表內容，或撕毀其頁數者。
稅捐稽徵法第四十一條：
納稅義務人以詐術或其他不正當方法逃漏稅捐者，處五年以下有期徒刑、拘役或科或
併科新臺幣六萬元以下罰金。
稅捐稽徵法第四十七條：
本法關於納稅義務人、扣繳義務人及代徵人應處徒刑之規定，於左列之人適用之：
  一、公司法規定之公司負責人。
  二、民法或其他法律規定對外代表法人之董事或理事。
  三、商業登記法規定之商業負責人。
  四、其他非法人團體之代表人或管理人。


司法院資訊處製作；財團法人民間司法改革基金會備份。
